【裁判字號】    98,訴,537
【裁判日期】    990128
【裁判案由】    分割共有物
【裁判全文】
臺灣雲林地方法院民事判決               98年度訴字第537號
原      告  甲○○
訴訟代理人  丁○○
被      告  乙○○
被      告  丙○○
被      告  己○○
被      告  戊○○
上列當事人間請求分割共有物事件，本院於民國99年1 月14日言
詞辯論終結，判決如下：
    主      文
兩造共有坐落雲林縣虎尾鎮○○段八地號、地目旱、面積六八二
．八五平方公尺土地；及同段九地號、地目旱、面積八五七．六
八平方公尺土地，准予合併分割，其分割方法按附圖【即雲林縣
虎尾地政事務所民國九十八年十二月十五日繪製之土地複丈成果
圖及圖說】所示，即：編號Ａ部分面積五四七．五九平方公尺分
歸原告甲○○取得；編號Ｂ部分面積五四七．六平方公尺分歸被
告丙○○、己○○、戊○○取得，並依五四七六○分之四一○七
○、五四七六○分之四五六四、五四七六○分之九一二六之比例
，保持共有；編號Ｃ部分面積四四五．三四平方公尺分歸被告乙○○取得。
訴訟費用由兩造按原應有部分比例負擔。
    事實及理由
一、程序方面：
    本件被告丙○○、己○○、戊○○三人未於言詞辯論期日到
    場，核無民事訴訟法第386 條各款所列情形，爰依原告聲請
    ，由其一造辯論而為判決。
二、原告起訴主張：兩造共有坐落雲林縣虎尾鎮○○段8 地號、
    地目旱、面積682.85平方公尺土地；及同段9 地號、地目旱
    、面積857.68平方公尺等2 筆土地（下稱系爭土地）均係兩
    造所共有，2 筆土地合併計算後總面積為1540.53 平方公尺
    ，兩造2 筆土地持分面積合計分別為甲○○547.59平方公尺
    、乙○○445.34平方公尺、丙○○410.7 平方公尺、己○○
    45.64 平方公尺、戊○○91.26 平方公尺。茲因兩造就系爭
    土地不能協議分割，又無因物之使用目的不能分割或約定不
    能分割之情事，且無違農業發展條例，為達到土地融通與增
    進經濟效益，爰依法訴請裁判合併分割，並聲明：求為判決
    如主文第1 項所示。
三、被告方面：
  (一)被告乙○○到庭稱：同意分割，並同意原告之分割方案。
  (二)被告丙○○、己○○、戊○○未到庭，但出具同意書，表示
    同意原告之分割方案，被告3 人並願於分割後，依比例保持
    分別共有。
四、兩造爭執及不爭執事項：
  (一)兩造就系爭土地之持分、分割方案大略都不爭執。
  (二)因此，法院進行本件裁判分割時，所要處理之主要爭點為本
    件是否有不能分割的情形，能否合併分割，分割方案是否公
    允？
五、得心證之理由：
  (一)按各共有人，除法令另有規定外，得隨時請求分割共有物。
    共有物之分割，依共有人協議之方法行之。分割之方法不能
    協議決定，或於協議決定後因消滅時效完成經共有人拒絕履
    行者，法院得因任何共有人之請求，命為下列之分配：一、
    以原物分配於各共有人。但各共有人均受原物之分配顯有困
    難者，得將原物分配於部分共有人。二、原物分配顯有困難
    時，得變賣共有物，以價金分配於各共有人；或以原物之一
    部分分配於各共有人，他部分變賣，以價金分配於各共有人
    。共有人相同之數不動產，除法令另有規定外，共有人得請
    求合併分割。民法第823 條第1 項，及第824 條第1 項、第
     2項、第5 項分別定有明文。又每宗耕地分割後每人所有面
    積未達○．二五公頃者，原不得分割。但於民國（下同）89
    年1 月4 日農業發展條例修正施行前之共有耕地，得分割為
    單獨所有；此觀該條例第16條第1 項第4 款規定自明。
  1.本件原告主張：本件系爭土地均為兩造所共有，2 筆土地相
    比鄰，且兩造於各宗土地合計之應有部分，已如前述等情，
    業據其提出土地登記第二類謄本2 份為證，並為被告所不爭
    執，且據地政機關協助計算如附件圖說所示，自堪信為真實
    。
  2.又被告戊○○應有部分，雖經於土地登記簿謄本中註記欠稅
    禁止處分之文義，然此效力僅在保全稅捐之徵收，而本案分
    割對被告戊○○所有權之權利範圍，並無變動，是此部分之
    註記，不影響本案分割。
  3.準此，原告以系爭土地因兩造受限於共有人難得聚在一起進
    行分割協議，乃訴請裁判分割，並聲請將系爭土地予以合併
    分割，自屬有據，應予准許。
  (二)次按法院裁判分割共有物，除應斟酌共有人之利害關係及共
    有物之性質外，尚應斟酌共有物之價格、經濟效用及全體共
    有人之利益等公平決之。
  1.系爭2 宗土地相毗鄰，其中8 地號土地位於東側，呈規則之
    形狀，西側與9 地號土地緊鄰，亦呈長方形，2 宗土地合併
    觀之，則屬長方之形狀其上有磚造瓦頂平房建物，為被告丙○○、己○○、戊○○所有等情，有原告提出之地籍圖謄本
    附卷可稽，並經本院勘驗現場屬實，製有勘驗筆錄及現場簡
    圖、照片等在卷可憑，復據本院囑託雲林縣虎尾地政事務所
    製作複丈結果圖（含面積計算、位置圖說）附卷可資佐證。
  2.原告所提之分割方案，除符合各共有人占有使用之現況外，
    分割後兩造各自取得之區塊部分堪稱完整，有利於日後土地
    充分使用，且分割結果亦與上揭農業發展條例無違；再者，
    被告對上開分割方案均表同意。
  3.被告丙○○、己○○、戊○○共同出具同意書，表示願依原
    土地持分比例，於分割後繼續保持共有，有同意書附卷可憑
    。
  4.又被告丙○○、己○○、戊○○所共有老舊之磚造瓦頂平房
    依原告提出之方案，分割結果，雖有部分占用原告所取得之
    土地，惟經本院會同兩造於至現場施行勘驗後，原告亦當庭
    表示，雙方已達成使用協議，原告同意讓被告繼續使用至被
    告拆遷時，亦有現場照片、言詞辯論筆錄在卷可資憑據。
  (三)承上，上開分割方案顯已顧及兩造共有人之利益，並獲得認
    同，自足堪認定。
六、綜上所述，本院審酌上開各情，茲因原告所提分割方案，既
    經其餘共有人同意，復與法規無違，是可認原告所提之分割
    方案對於兩造而言，應屬公平、適切之分割方法，爰定分割
    方法如主文所示，即如附圖編號Ａ部分面積五四七．五九平
    方公尺分歸原告甲○○取得。編號Ｂ部分面積五四七．六平
    方公尺分歸被告丙○○、己○○、戊○○取得，並依五四七
    六○分之四一○七○、五四七六○分之四五六四、五四七六
    ○分之九一二六之比例，保持共有。編號Ｃ部分面積四四五
    ．三四平方公尺分歸被告乙○○取得。
七、因分割共有物事件本質上並無訟爭性，兩造本可互換地位，
    由任一共有人起訴請求分割，均無不可，且兩造均因本件裁
    判分割而蒙其利，由敗訴當事人負擔訴訟費用顯失公平，故
    本院認為裁判分割共有物訴訟，於法院准予分割，原告之訴
    為有理由時，仍應由兩造分別依系爭土地原應有部分比例分
    擔訴訟費用較符合公平原則，爰判決如主文第2 項所示。
八、據上論結，原告之訴為有理由，依民事訴訟法第385 條、第
    80 條 之1 ，判決如主文。
中    華    民    國    99    年    1     月    28    日
                  民事第一庭    法  官  黃玉清
以上正本係照原本作成
如對本判決上訴，須於判決送達後廿日內向本院提出上訴狀
中    華    民    國    99    年    1     月    28    日
                                書記官  林美鳳

司法院資訊處製作；財團法人民間司法改革基金會備份。
